【裁判字號】    90,上易,3019
【裁判日期】    901211
【裁判案由】    詐欺等
【裁判全文】
臺灣高等法院刑事判決                            九十年度上易字第三一九號
    上  訴  人
    即  被  告  庚○○
    上  訴  人
    即  被  告  甲○○
          （原名李塗亮）
    共      同
    選任辯護人  林賢宗
右上訴人等因違反醫師法等案件，不服臺灣基隆地方法院八十九年度易字第六００號
，中華民國九十年六月二十二日第一審判決（起訴案號：臺灣基隆地方法院檢察署八
十九年度偵字第二五九六號，移送併辦案號：台灣基隆地方法院九十年度偵字第一０
二０號）提起上訴，本院判決如左：
    主  文
原判決撤銷。
庚○○共同意圖為自己不法之所有，以詐術使人將本人之物交付，處有期徒刑壹年。
甲○○共同連續意圖為自己不法之所有，以詐術使人將本人之物交付，處有期徒刑貳
年。
    事  實
一、甲○○於基隆市○○路一一五號出資設立「永康診所」，自民國（下同）八十六
    年十二月起，以每月新台幣（下同）十萬元之代價僱請具醫師資格之庚○○，由
    庚○○擔任負責醫師，並與中央健康保險局（下稱中央健保局），約定為辦理全
    民健康保險醫療業務之特約診所，以向中央健保局申請健保醫療給付。詎甲○○
    、庚○○二人，明知甲○○未取得合法醫師資格不得執行醫療業務，竟共同基於
    意圖為自己不法所有之概括犯意聯絡，於八十九年一月九日（週休二日之星期日
    ）庚○○休診時，由甲○○在診所內擅自對陳淑芬、黎煥章、曾淑貞、王碧娟、
    楊宗霖等人從事診察、診斷及開立全民健保處方箋明細（下稱處方箋），交由診
    所內附設藥房不知情之護士為病患調劑藥品、打針等醫療行為，庚○○明知其並
    未替上開病患親自看診，竟於事後將此不實事項登載於業務上所製作之上開病患
    病歷上，藉以掩飾由甲○○看診之事實，並持以向中央健保局行使申請健保醫療
    給付，足以生損害於衛生主管機關基隆市衛生局對醫師執行醫療業務之管理及中
    央健保局對於審核醫療費用之正確性，並致中央健保局陷於錯誤，交付上開健保
    醫療給付新台幣（下同）一千七百六十二元。嗣為中央健保局循線查獲後，甲○○已於八十九年四月一日起主動與中央健保局終止合約。
二、另乙○○為台北縣萬里鄉「野柳診所」之負責人兼醫師（檢察官另行起訴），為
    從事醫療業務之人，並與中央健保局簽訂「全民健康保險特約醫事服務機構合約
    」。明知甲○○所經營之「永康診所」業於八十九年四月一日與中央健保局終止
    合約，竟與甲○○共同基於同前之意圖為自己不法所有之犯意聯絡，於八十九年
    四、五月間，由不得執行醫療業務之甲○○在「永康診所」為徐勇成、林螢發、
    賴晴山、張書堂、安陳彩雲、朱進升、江美玲、黃金鐘等八人看診，其中僅有安
    陳彩雲曾至「野柳診所」看診過一次，餘徐勇成等七人及安陳彩雲其餘二次均在
    「永康診所」就診，再由乙○○以「野柳診所」名義，製作業務上不實之上開病
    患病歷表，持向中央建保局行使申請健保醫療給付，足以生損害於徐勇成等八人
    醫療記錄之正確性及衛生主管機關基隆市、台北縣衛生局對醫師執行醫療業務之
    管理，中央健保局對於審核醫療費用之正確性，並致使中央健保局陷於錯誤，交
    付上開健保醫療給付新台幣五千五百三十二元。嗣為中央健保局循線查獲。
三、案經中央健保局函送臺灣基隆地方法院檢察署檢察官偵查起訴及移送併案審理。
    理  由
一、被告庚○○、甲○○均矢口否認有何違反醫師法及偽造文書之犯行，俱辯稱：八
    十九年一月九日當天是庚○○看診並製作病歷，八十九年四月一日永康診所與中
    央健保局終止合約後，即停業未再為人看診，如有人欲看病，則載往乙○○所經
    營之野柳診所就診云云。然查：
（一）被告甲○○於八十九年一月九日週休二日之星期日為人看診之事實，業據證人
      陳淑芬、黎煥章、曾淑貞、王碧娟於中央健保局訪談及偵查中證述明確（見八
      十九年度偵字第二五九六號偵查卷第十八、二十六、三十一、三十六、一百頁
      ），並於原審審理時當庭指認被告甲○○為人看診乙節無訛（見原審卷第五七
      至五九頁、第八四至八七頁），並有中央健保局八十九年六月二十一日健保稽
      字第八九００九七五六號函及附件在卷足憑，雖證人陳淑芬、黎煥章於原審審
      理時稱：不確定八十九年一月九日係被告何人看診，惟查，證人陳淑芬曾多次
      前往「永康診所」就診（八十八年六月二十七日、六月二十九日、十一月十四
      日、八十九年一月九日、二月十九日、二月二十一日、三月二日），證人黎煥
      章亦曾二次至前開診所就診（八十九年一月九日、一月十二日），距原審審理
      之時已相隔一年多，就記憶所及，僅能確定曾經為被告甲○○診療，至於詳細
      日期由何人看診則無法確定，實屬可能，而中央健保局訪談時間為八十九年三
      月十四日，證人記憶猶新，因而中央健保局之訪談紀錄自屬可採。又被告庚○○於八十九年一月二十七日中央健保局訪談時亦自承伊自到職起即週休二日之
      星期日休診（詳前揭偵查卷第六十七頁背面），益證八十九年一月九日確係被
      告甲○○為人看診至明。雖被告庚○○於偵查及原審審理時均改稱：從八十九
      年二月才開始週休二日之星期日休診，惟查，上開健保局之訪談筆錄係於八十
      九年一月二十七日製作，早在八十九年二月前，如當時假日仍需看診，何以答
      覆中央健保局週休二日之星期日休診？況且週休二日係八十九年初即開始施行
      ，被告所辯自八十九年二月始週休二日，與事實不符，顯係臨訟改供，不足採
      信。（又證人己○○、戊○○、丙○○、丁○○等雖於本院證稱前往永康診所
      看病時均係由庚○○應診，未曾讓甲○○看診過，但渠等並未確定於八十九年
      一月九日曾前往永康診所讓庚○○看病，且被告雖主張係由掛號存根查出渠等
      曾去永康診所看診，然此並無法證明渠等於八十九年一月九日曾前往永康診所
      看病，故渠等在永康診所雖均係由庚○○看診，然此並無法證明八十九年一月
      九日確係由庚○○應診而非甲○○看診）。再查，前開證人陳淑芬等於八十九
      年一月九日看診之病歷係被告庚○○所製作等情，為被告庚○○於歷次偵審時
      供承不諱，被告庚○○既未在該日為前開證人看診，竟製作病歷及處分箋，顯
      與被告甲○○勾串，假日由被告甲○○看診，再交被告庚○○事後謄寫病歷及
      處方箋，持向中央健保局請領健保費用甚明，被告等所辯，要不可採。
（二）又查，被告甲○○於八十九年四月一日與中央健保局終止合約後，仍於八十九
      年四、五月間，在「永康診所」為人看診，（甲○○九十年九月二十五日之答
      辯狀自承停業後即與庚○○終止僱用關係，足見為人看病之人為甲○○）再由
      乙○○以「野柳診所」名義，製作病患病歷表，持向中央健保局行使申請健保
      醫療給付之事實，復據證人徐勇成、林螢發、賴晴山、張書堂、安陳彩雲、朱
      進升、江美玲於中央健保局訪談及原審審理時證述屬實（見九十年度偵字第二
      六二號偵查卷第十七至五四頁、第七二至七三頁、原審卷第五六至五九頁），
      再參諸案重初供之經驗法則及健保局查核人員與被告既無嫌隙，亦無主觀上之
      好惡，堪認證人徐勇成等人在中央健保局派員作業務訪查紀錄時所為之陳述應
      屬可信，賴晴山、徐勇成事後翻異前供，應屬冀圖迴護被告之詞，不足採信。
      此外，並有中央健保局八十九年十月二十日健保稽字第八００九八七九號函及
      附件、徐勇成、林螢發、安陳彩雲健保卡背面就醫記錄、詐領健保醫療費用金
      額表、基隆市衛生局函在卷可資佐證（見前揭偵查卷第十八頁背面、第二十二
      頁背面、第四十九頁背面、第五十三、五十四頁、第五十九頁）。另依基隆市
      衛生局於八十九年六月十九日派員至永康診所上址查訪所拍該診所內部陳設照
      片（見八十九年偵字第二五九六號卷第九三至九五頁），照片中藥品櫃、病歷
      櫃及工作檯車等均極整潔，而照片中垃圾桶內所裝針劑空瓶等廢棄物仍清楚可
      見殘餘之藥水，且垃圾袋上亦有未乾之藥品液體痕跡，第九十四頁第二張照片
      中之容器內約有三分之一之食鹽水，果如被告甲○○所言，永康診所自八十九
      年四月一日即已休診，而垃圾桶內之劑空瓶係之前所遺留下來未清理者，按當
      時時值夏天，四月至六月長達二個月期間，該容器內之液體應早已乾涸，且垃
      圾桶中廢棄針筒內之殘餘藥品亦應早已蒸發凝固，而不致如相片中景物所示如
      同正常使用中一般仍呈液態狀。故被告所辯，顯屬規避之詞，不足採信。故本
      件事證已明，被告等犯行堪以認定，應依法論科。又事實二雖未據起訴，但與
      已起訴判決有罪之事實一部份為裁判上一罪關係，本院自得併加審判。
二、按執行醫療業務而收取醫療費用，唯具醫師資格者始得為之，無醫師資格而擅自
    執行醫療業務，其收取醫療費用縱有對價關係，究屬違法之行為，且其醫療品質
    不能與有醫師資格者相比，此為法之所禁而竟仍為之，並據以申請健保給付，即
    難謂無不法所有之意圖。又既以被告庚○○之名義與健保局簽約，則僅其有為健
    康保險之被保險人看診之權利與義務，亦僅得由其為被保險人看診，始得向健保
    局請領醫療給付，詎竟由不具醫師資格之被告甲○○為病患看診，卻以被告庚○○之名義申請醫療給付，自屬施用詐術，並使健保局陷於錯誤而如數給付，已合
    乎詐欺罪之構成要件。核被告甲○○不具醫師資格，卻擅自執行醫療業務之行為
    ，係犯醫師法第二十八條第一項前段之罪，其與具有醫師資格之庚○○間，依刑
    法第三十一條第一項之規定，仍得成立共犯關係﹔又庚○○乃從事醫療業務之人
    ，其對業務上之文書登載不實，再據以向中央健保局行使及申請醫療給付之行為
    係犯刑法第二百十六條、第二百十五條之罪，其與被告甲○○間有犯意聯絡與行
    為之分擔，故甲○○雖非執行醫療業務之人，依刑法第三十一條第一項之規定，
    二人仍應成立共犯關係，被告等持該登載不實之文書向中央健保局申請醫療給付
    ，並共犯刑法第三百三十九條第一項詐欺取財罪。被告二人就前揭所犯醫師法第
    二十八第一項前段，刑法第二百十六條、第二百十五條及第三百三十九條第一項
    等罪部分，有犯意聯絡及行為分擔，應成立共同正犯。又從事業務之人登載不實
    事項於業務上之文書後進而行使，登載不實之低度行為應為行使之高度行為所吸
    收，不另論罪。又被告甲○○及乙○○間，有犯意聯絡及行為分擔，亦應以共同
    正犯論。被告甲○○所犯行使業務上登載不實之文書及詐欺取財，先後各有多次
    犯行，時間緊接，所犯罪名相同，顯係基於概括犯意為之，為連續犯，依刑法第
    五十六條之規定，應以一罪論。被告二人所犯行使業務上不實登載文書及詐欺取
    財二罪間，有方法結果之牽連關係，依刑法第五十五條後段之規定，應從一重之
    詐欺取財罪處斷。被告二人所犯未具醫師資格執行醫療業務罪與詐欺取財間，亦
    有方法結果牽連關係，亦應依牽連犯之規定，從一重論以詐欺取財罪。又檢察官
    雖認被告甲○○、庚○○於八十九年四、五月間共同違反醫師法及行使業務登載
    不實罪、詐欺罪而移送併辦，惟按被告庚○○自八十九年三月底即離開永康診所
    ，同年四、五、六月間均滯留大陸，此有被告庚○○之入出境資料在卷可稽，故
    被告庚○○並未參與被告甲○○八十九年四、五月間之犯行，檢察官將此部份亦
    移送併辦，顯有誤會。綜上所述，被告二人犯罪事證甚明，應予依法論科。
三、原審法院因而適用刑事訴訟法第二百九十九條第一項前段、醫師法第二十八條第
    一項前段，刑法第十一條前段、第二百十六條、第二百十五條、第三百三十九條
    第一項、第二十八條、第五十五條、第五十六條，判處被告庚○○有期徒刑壹年
    、甲○○有期徒刑貳年，固非無見。惟查，被告庚○○並未參與被告甲○○八十
    九年四、五月間之犯行，既如上述，原審未詳察，逕論被告庚○○、甲○○基於
    同一概括犯意與乙○○共同參與前述八十九年四、五月間之犯行，尚有未洽，
    被告二人上訴意旨猶執前詞，指摘原判決不當，雖無理由，惟原判決既有可議，
    仍屬無可維持，自應由本院撤銷改判。爰分別審酌被告甲○○前因違反醫師法經
    檢察官起訴，並經台灣基隆地方法院判決有罪（於七十四年間，經基隆地方法院
    七十四年度易字第三八０號，判處有期徒刑一年四月，上訴本院駁回並緩刑三年
    確定），仍不思悔改，重施故技，再犯同一類型犯罪，且被告二人犯罪後仍極力
    藉詞卸責，毫無悔意，及被告甲○○實係本件犯罪之主導者，被告庚○○本人係
    合法醫師，明知被告甲○○未取得醫師資格，竟罔顧國家推行全民健康保險之困
    難與財務負擔之沉重，竟為貪圖私利，侵害政府維護國民健康之美意等一切情狀
    ，分別量處如主文第二、三項所示之刑，以儆效尤。
四、被告請求傳訊證人胡全成為證明被告庚○○於八十九年一月九日確有看診一事，
    如前所述，本件事證已臻明確，為避免拖延訴訟，浪費司法資源，爰不予傳訊，
    併予敘明。
五、據上論斷，應依刑事訴訟法第三百六十九條第一項前段、第三百六十四條、第二
    百九十九條第一項前段，醫師法第二十八條第一項前段，刑法第十一條、第三十
    一條第一項、第二十八條、第五十六條、第三百三十九條第一項前段、第二百十
    六條、第二百十五條、第五十五條後段，罰金罰鍰提高標準條例第一條前段，判
    決如主文。
本案經檢察官郭弘佑到庭執行職務。
中      華      民      國      九十     年    十二    月      十一    日
                              台灣高等法院刑事第十一庭
                                  審判長法  官  楊  照  男
                                        法  官  王  詠  寰
                                        法  官  陳  炳  彰
右正本證明與原本無異。
不得上訴。
                                        書記官  賴  淑  真
中      華      民      國     九十     年     十二     月     十二     日
附錄：本判決論罪科刑法條全文
中華民國刑法第三百三十九條
 (普通詐欺罪)
意圖為自己或第三人不法之所有，以詐術使人將本人或第三人之物交付者，處五年以
下有期徒刑、拘役或科或併科一千元以下罰金。
以前項方法得財產上不法之利益或使第三人得之者，亦同。
前二項之未遂犯罰之。
中華民國刑法第二百一十六條
 (行使偽造變造或登載不實之文書罪)
行使第二百十條至第二百十五條之文書者，依偽造、變造文書或登載不實事項或使登
載不實事項之規定處斷。
中華民國刑法第二百一十五條
 (業務上文書登載不實罪)
從事業務之人，明知為不實之事項，而登載於其業務上作成之文書，足以生損害於公
眾或他人者，處三年以下有期徒刑、拘役或五百元以下罰金。
醫師法第二十八條
未取得合法醫師資格，擅自執行醫療業務者，處一年以上三年以下有期徒
刑，得併科新台幣三萬元以上十五萬元以下罰金，其所使用之藥械沒收之。但合於左
列情形之一者，不在此限：
一  在中央衛生主管機關認可之醫院，於醫師指導下實習之國內醫學院、校學生或畢
    業生。
二  在醫療機構於醫師指示下之護士﹑助產士或其他醫事人員。
三  合於第十一條第一項但書規定者。
四  臨時施行急救者。
犯前項之罪因而致人傷害或死亡者，應依刑法加重其刑至二分之一，並負損害賠償之
責。


司法院資訊處製作；財團法人民間司法改革基金會備份。
